最高法院刑事判決　　　　　　九十六年度台上字第一九００號
上　訴　人　台灣高等法院檢察署檢察官
被　　　告　甲○○
上列上訴人因被告違反組織犯罪防制條例案件，不服台灣高等法
院中華民國九十五年十一月十四日第二審判決（九十五年度上訴
字第三三七一號，起訴案號：台灣基隆地方法院檢察署九十二年
度偵字第五０八、二七三五、二九九五號、九十二年度偵緝字第
一九七號），提起上訴，本院判決如下：
    主  文
原判決撤銷，發回台灣高等法院。
    理  由
本件原判決以檢察官公訴意旨略稱：被告甲○○明知「天道盟太
陽會」為以犯罪為宗旨，從事犯罪活動，而有集團性、常習性、
脅迫性及暴力性之組織。乃於民國八十七年間即跟隨太陽會元老
方世祥（嗣於九十年間在台北市遭槍擊身亡），期間雖曾向警方
辦理脫離犯罪組織，但實際上並未脫離。嗣蘇倫養於八十九年間
接任第三任太陽會會長，被告則擔任組長，且仍於九十一年間與
曾盈富等人多次至柬埔寨看望太陽會「大哥」吳桐潭、「會長」
蘇倫養及副會長「吳錫聰」等人，並經常至台北市○○區○○街
四十八號十樓太陽會堂口（自稱該處為「公司」）與成員聚會，
其手下則有林建豪、阮安勝及朱志強等三人。因認被告涉犯組織
犯罪防制條例第三條第一項後段之參與組織罪嫌等情。惟經審理
結果，認為不能證明被告犯罪，乃維持第一審諭知被告無罪之判
決，駁回檢察官在第二審之上訴。固非無見。
惟查：(一)未經參與審理之法官參與判決者，其判決當然違背法令
，刑事訴訟法第三百七十九條第十三款定有明文。卷查本件第一
審法院九十五年七月十九日之審判期日，參與審判之法官為審判
長法官賴淑敏及法官彭淑苑、黃美文，有審判筆錄在卷足按（見
第一審卷(二)第二四五頁），而附卷之判決正本其審判者則為審判
長法官賴淑敏及法官李毓華、黃美文（見前揭卷第三六七頁），
顯由未經參與審理之法官李毓華參與判決，不能謂非違法。乃原
審竟未予糾正，逕行維持，即有未當。(二)刑事訴訟法第一百五十
六條第二項固規定：「被告或共犯之自白，不得作為有罪判決之
唯一證據，仍應調查其他必要之證據，以察其是否與事實相符。
」。揆其規定文義與立法意旨，係謂認定被告之犯罪事實，不能
僅以被告或共犯承認犯罪之自白，作為依憑之唯一證據，仍應有
其他補強證據，以擔保是項供述證據之可信性，避免自白不實，
竟遭失入於罪。然此所稱之補強證據，並非以證明犯罪構成要件
之全部事實為必要，倘其得以佐證自白之犯罪非屬虛構，能予保
障所自白事實之真實性，即已充分。又得據以佐證者，雖非直接
可以推斷該被告之實行犯罪，但以此項證據與被告之自白為綜合
判斷，若足以認定犯罪事實者，仍不得謂其非屬補強證據。原判
決於理由第六段第(二)、(三)、(四)、(五)、(七)、(十)點記載：證人阮安勝
於偵查中供述：「……我跟一萬及阿豪算是甲○○那一組……」
、「……『竹堅』是指新竹甲○○……」（見第一審卷(二)第三一
二頁、第三一三頁）、證人林建豪（綽號：阿豪）於偵查中供陳
：「（問：何時知道『志堅』是太陽會的？）約在九十年間才知
道，就是『世將』被槍殺時才知道」、「（問：知不知道志堅在
太陽會任何職？）約在半年前，就是九十一年八、九月才知道『
志堅』是太陽會組長」（見偵字第二九九五號卷(二)第一七八頁、
第一七九頁、第一審卷(二)第二七七頁）；證人黃福枝於偵查中陳
稱：九二年度偵字第二九九五號卷第三宗第三十七頁之紙條上數
字後所載代號「竹堅」是指新竹甲○○（見前揭偵卷(三)第二十四
頁至第三十五頁）；證人李興隆於偵訊中提及：「志堅」是太陽
會成員（見前揭偵卷(二)第一七五頁）；證人蔡懷興於偵查中述稱
：「（問：北部組長有那些人？）有潘恒逸、歐陽儀雄、甲○○
、余進長、董智泰、洪進雄、曾盈進等人」、「（問：甲○○手
下有何人？）有阮安勝、林建豪、朱志強等人」（見前揭偵卷(二)
第一五九頁、第一六０頁）；證人段存祺於偵訊中陳述：「（問
：甲○○你認識否？）有看過，他地位和陳祥麟相等，他下面有
阮安勝、林建豪、朱志強」等語（見前揭偵卷(二)第一六六頁）。
此等供述證據，與被告偵查中自白：「（是否承認自己為太陽會
之組長？）我是」、「（你的手下有哪些人？）林建豪、阮安勝
、朱志強等三人」、「（他們何時跟隨你？）從八十七年就開始
，我們均跟隨方世祥，因為我年紀最大，故他們算是跟著我」、
「（何時把林建豪等三人給董智泰，並且跟隨他？）九十一年五
、六月間，因為我跟董智泰私交比較好，而且董智泰年紀也比他
們大」各等語之情節（見前揭偵卷(三)第十六頁、第十七頁），似
無不合。上揭各項供述證據，何以不足資為被告自白犯罪之補強
證據？原判決未詳加說明，難認無判決理由欠備之違誤。(三)證據
證明力之判斷與相關事實之認定，固屬事實審法院自由判斷之職
權，但此項職權之行使，仍應受經驗法則及論理法則之支配，方
為適法，此觀刑事訴訟法第一百五十五條第一項規定自明。又事
實審法院應斟酌調查所得之各項直接、間接證據，本於推理作用
而為綜合判斷，不得僅將卷內各項證據予以割裂觀察，遽為判決
。原判決於理由第六段第(十)點內，以證人段存祺雖於偵查中供述
：甲○○之地位與陳祥麟相等，其下面有阮安勝、林建豪、朱志
強等語，但就被告與陳祥麟地位相等一節，段存祺始終未具體說
明認定之依據為何云云，而認證人段存祺上開陳述，難認確實可
信（見原判決第十三頁）。但證人段存祺亦證稱：伊在太陽會組
織中係跟隨陳祥麟（見前揭偵卷(二)第一六四頁）等詞，茍其所述
非虛，則其證陳被告在太陽會之地位與陳祥麟相等乙情，是否屬
其親自參與經歷該組織所見聞之資訊？上揭論斷疑慮之情節，是
否符合客觀存在之經驗法則、論理法則？尚非全無研酌餘地。況
依卷內資料所示，證人段存祺當次應訊，並於天道盟太陽會之組
織表上簽名捺印證實其事（見前揭偵卷(二)第一七０頁），其該項
指證，似屬不利於被告之證據，究竟如何不足採為不利被告之判
斷，原判決復未說明論述，同有理由未備之可議。(四)事實審法院
，對於案內一切證據，除認為不必要者外，均應詳為調查，以期
發現真實，如有應行調查之證據未依法調查，逕予判決，即難謂
無應於審判期日調查之證據未予調查之違法。原判決理由第六段
第(五)點，以證人李興隆雖證述「志堅」是太陽會成員，然該證人
於偵查中為上開供述時，並未指認照片或真人，其所指「志堅」
是否為本案被告，尚有疑義等語，認不能憑此認定被告參與犯罪
組織（見原判決第十頁）。經核原判決所指上開疑義，尚非不得
傳訊證人李興隆予以調查審認，且此並非屬不易調查或不能調查
之事項，乃原判決未予調查，遽行判決，併有調查職責未盡之違
失。以上，雖為檢察官上訴意旨所未指摘，然均屬本院得依職權
調查之事項，應認原判決有撤銷發回更審之原因。
據上論結，應依刑事訴訟法第三百九十七條、第四百零一條，判
決如主文。
中　　華　　民　　國　九十六　年　　四　　月　 十二 　日
                      最高法院刑事第十二庭
                          審判長法官  池　啟　明
                                法官  王　居　財
                                法官  郭　毓　洲
                                法官  韓　金　秀
                                法官  黃　梅　月
      本件正本證明與原本無異
                                      書  記  官
中　　華　　民　　國　九十六　年　  四 　 月 　十七 　日
                                                Ａ
